【裁判字號】    99,台上,796
【裁判日期】    990204
【裁判案由】    違反毒品危害防制條例等罪
【裁判全文】
最高法院刑事判決              九十九年度台上字第七九六號
上  訴  人  甲○○
選任辯護人  林維信律師
上列上訴人因違反毒品危害防制條例等罪案件，不服台灣高等法
院中華民國九十八年十一月三十日第二審判決（九十八年度上訴
字第三三三八號，起訴案號：台灣板橋地方法院檢察署九十七年
度偵字第三四五八六號），提起上訴，本院判決如下：
    主  文
上訴駁回。
    理  由
按刑事訴訟法第三百七十七條規定：上訴於第三審法院，非以判
決違背法令為理由不得為之；是提起第三審上訴，應以原判決違
背法令為理由，係屬法定要件。如果上訴理由書狀並未依據卷內
訴訟資料具體指摘原判決不適用何種法則或如何適用不當；或所
指摘原判決違法情事，顯與法律規定得為第三審上訴理由之違法
情形不相適合；均應認其上訴為違背法律上之程式，予以駁回。
本件原判決維持第一審論處上訴人甲○○販賣第一級毒品三罪罪
刑（三罪各處有期徒刑十五年六月）、販賣第二級毒品七罪罪刑
（其中六罪各處有期徒刑七年六月，另一罪處有期徒刑七年八月
）及販賣第二級毒品未遂罪刑（處有期徒刑六年；上開十一罪應
執行有期徒刑二十五年）。上訴人之上訴意旨略稱：（一）依一
般經驗法則，施用毒品者未必向一特定之人購買，購買毒品者於
販入後，亦非必然供己施用，則洪建國、陳豐壽、陳志昌等人縱
令有施用第一級毒品海洛因或施用第二級毒品甲基安非他命（下
稱安非他命）之行為，渠等所施用之毒品，亦非必然購自上訴人
，原判決僅憑洪建國等人曾涉犯施用第一級毒品海洛因或第二級
毒品安非他命之犯行，即推論渠等所施用之毒品均係向上訴人購
得，此部分採證法則之運用，顯與經驗法則及論理法則有違，並
有判決適用法則不當之違法。（二）依一般經驗法則，若交易安
非他命毒品之雙方當事人已談妥買賣數量、價格並約定交易地點
，則於雙方依約見面時，售賣者必會攜帶供販賣之安非他命前往
；惟本件證人洪建國就原判決附表一編號６部分證稱：附表一
編號６所示之那通電話，是伊要跟被告（指上訴人，下同）買新
台幣（下同）一千元安非他命，約在土城市○○路與國際路口，
這次交易伊還沒有拿到安非他命，就被警察查獲，但伊已經將一
千元交給被告，當時被告身上沒有安非他命，被告要伊在那邊等
一下，他要跟人家拿了後再給伊等語，足見此部分指證，與吾人
日常生活經驗所得之上揭定則不符，自難採信；詎原判決仍採為
判決之基礎，顯屬違背法令。（三）依原判決理由記載，係依該
判決附表三所示之通訊監察錄音譯文為憑，並以證人陳志昌所證
係與上訴人合資購買海洛因毒品云云，與上訴人辯解不符為由，
認定上訴人有其附表三所示之三次販賣第一級毒品海洛因之犯行
；惟該附表三所示之通訊監察錄音譯文內，均未提及「第一級毒
品海洛因」，原判決雖謂：「關於證人陳志昌所提及『軟的』，
在毒販間乃指第一級毒品海洛因，此為法院職務上所已知之事實
」，惟並未敘明究係基於何項職務而「知悉」此一事實，自有認
定事實不依證據之違法。況且證人陳志昌所證係與上訴人合資購
買海洛因毒品云云，縱與上訴人否認犯罪之辯解不符，亦不能據
此即推定上訴人有販賣第一級毒品海洛因予陳志昌三次之犯行，
此外，遍查全卷，復查無任何足資證明上訴人確有如原判決附表
三所示犯行之證據，原判決竟論處上訴人販賣第一級毒品三罪罪
刑，亦有不依證據認定犯罪事實之違法。（四）原判決就上訴人
販賣第二級毒品部分，於主文內係諭知上訴人販賣第二級毒品既
遂七罪及販賣第二級毒品未遂一罪；（即其附表一部分認定上訴
人販賣安非他命予洪建國既遂五次，未遂一次，附表二部分認定
上訴人販賣安非他命予陳豐壽既遂二次），此與原判決理由說明
：「被告於如（原判決）附表一所示時、地，先後二次販賣安非
他命予洪建國之犯行，堪以認定」，顯相牴觸，有判決理由矛盾
之違法。（五）依證人陳豐壽於原審證稱：「我們一起去看守所
旁邊拿的」、「（問：再幫我拿是何意﹖）請他繼續幫忙拿安非
他命的意思」、「（問：拿的意思﹖）是買的意思」，乃意指伊
係託上訴人購買安非他命；此部分證述，與上訴人在原審供稱：
「證人（指陳豐壽）是與我合買的，我沒有賺他的錢」、「他問
我有沒有安非他命，我說我們兩人合資去買，我就去附近的藥房
買安非他命，再拿過來給他一人一半」相符。則證人陳豐壽上揭
證述，顯與其偵審中另證稱：伊有跟被告購買安非他命，如原判
決附表二編號１所示之那通電話，是伊要跟被告買安非他命之對
話，那次係在當日下午一時許，相約在台灣板橋地方法院門口交
易，伊跟被告買了一千元一小包之安非他命；又如原判決附表二
編號２所示之那通電話，這次是跟被告說要多買一千元安非他命
，是在當日晚上約在看守所附近之早餐店見面；伊拿錢向被告買
安非他命，電話中講到安非他命品質好壞及價格，伊跟被告原本
沒交情，是在電話中先跟被告談過，才決定跟被告買毒品，伊在
偵訊所說購買交易地點、價格均實在等語不同，原判決未於理由
內說明證人陳豐壽前揭相互歧異之證述，究以何部分為可採，自
屬理由不備。（六）原判決就上訴人每次販賣海洛因或安非他命
毒品之數量究有若干，未詳予認定；而依原判決附表三編號２、
３所示之通訊監察錄音譯文所示，上訴人雖多次打電話與陳志昌
，但僅完成一次轉讓行為，原判決竟強將割裂為二，就此部分逕
論上訴人以販賣第一級毒品二罪，自屬於法有違。（七）台灣板
橋地方法院九十八年度毒聲字第一四一號、第五七七號裁定（陳
豐壽部分）、九十八年度訴字第一六０四號判決、台灣高等法院
九十八年度上訴字第二七二三號判決（陳志昌部分），縱令能證
明陳豐壽有施用第二級毒品安非他命及陳志昌有施用第一級毒品
海洛因等行為，亦與上訴人是否涉犯本件販賣第一、二級毒品罪
嫌無關，原判決竟採納上開裁判作為判決之基礎，有理由不備及
證據調查未盡之違法。（八）原判決附表一編號１之通訊監察錄
音譯文記載：「上訴人：先等一下啦，我回到家再打給你好不好
？」，並不能證明上訴人已與洪建國完成該次安非他命之交易行
為；而卷附通訊監察錄音譯文所載：「我到了」、「我在樓下」
、「好，你上來」、「我下去」、「你在那裡等我，我馬上下去
」等等，亦不能證明確已完成該次毒品交易；而該附表一編號２
、５之通訊監察錄音譯文內記載：「洪建國：我現在沒現金啊…
…那我到再打給你」、「上訴人：好啦……快來！」亦同，原判
決仍採納作為論處上訴人罪刑之證據，有理由不備之違法。（九
）原判決附表二編號１、２所示之通訊監察錄音譯文內，並未記
載監察錄音之時間，自有命警方提出該部分通訊監察錄音資料以
供勘驗之必要，原判決就此未予調查，有證據調查未盡之違法。
（十）原審審判長於審判期日，並未提示台灣板橋地方法院九十
八年度毒聲字第一四一號、第五七七號裁定、九十八年度訴字第
一六０四號判決、九十八年度簡字第二一一六號、台灣高等法院
九十八年度上訴字第二七二三號判決或告以該等裁判之要旨，即
採納上開裁判作為判決之基礎，其所踐行之訴訟程序，已屬於法
有違。而原審審判長於審判期日，就上訴人在警詢、偵查、第一
審及原審之供述，僅為籠統提示，並未逐一提示，亦有應於審判
期日調查之證據未予調查之違法等語。
惟查：原判決依憑調查證據之結果並綜合卷內證據資料，認定上
訴人有其事實欄所載之犯行，已於理由內詳敘其調查證據之結果
及取捨證據認定之理由，並就上訴人否認犯罪所持之辯解，認非
可採，以及證人陳志昌於原審所為有利於上訴人之證述，認係配
合上訴人否認犯罪辯解之詞，非可採信，分別予以指駁或說明。
復說明援引作為判決基礎之證據資料，均具有證據能力所憑之理
由（見原判決正本第二頁第十行至第二一行）。又依憑調查證據
之結果，說明上訴人先後七次販賣第二級毒品安非他命既遂、一
次販賣第二級毒品安非他命未遂及先後三次販賣第一級毒品海洛
因均係意在營利所憑之理由（見原判決正本第八頁第五行至第十
七行）。從形式上觀察，原判決並無採證違背經驗法則、論理法
則、理由不備、理由矛盾、認定事實不憑證據、應於審判期日調
查之證據未予調查及適用法則不當等違背法令之情形。上訴意旨
（六）、（八）皆置原判決事實欄明確認定及理由內已詳予說明
之事項於不顧，徒憑己見，就事實審法院無違於證據法則之採證
認事自由判斷職權之合法行使，再為單純事實上爭執，俱不足以
辨識原判決已具備違背法令之形式要件。再依原判決理由說明，
其援引台灣板橋地方法院九十八年度毒聲字第一四一號、第五七
七號裁定、九十八年度訴字第一六０四號判決、九十八年度簡字
第二一一六號判決及台灣高等法院九十八年度上訴字第二七二三
號判決，作為判決之證據資料，旨在說明向上訴人購買安非他命
毒品之洪建國、陳豐壽分別在原判決附表一、二所示之期間內，
確有施用安非他命之行為；另向上訴人購買海洛因之陳志昌，於
該判決附表三所示之期間內，亦有施用海洛因毒品之犯行，渠等
對於向上訴人販入者究係何物，應無誤認之可能，非謂渠等施用
之毒品，皆係購自上訴人。上訴意旨（一）、（七）分別執原判
決未憑證據即推論洪建國、陳豐壽、陳志昌所施用之毒品均係向
上訴人購得及陳豐壽、陳志昌施用毒品之行為，均與上訴人無關
云云，指摘原審採證違背經驗法則、論理法則、理由不備及證據
調查未盡，均非依據卷內資料而為主張。又販賣毒品犯罪，並無
買賣雙方談妥買賣數量、價格及交易地點後，售賣者必定攜帶供
販賣之毒品前往約定地點之經驗法則；於實例上，販毒者為掩飾
犯行，亦不乏談妥交易數量、價格後，於前往約定地點進行交易
時，並未隨身攜帶供販賣之毒品赴約，以便先行觀察現場狀況應
變之前例。證人洪建國證稱：附表一編號６所示之那通電話，是
伊要跟被告買一千元安非他命，約在土城市○○路與國際路口，
這次交易伊還沒有拿到安非他命，就被警察查獲，但伊已經將一
千元交給被告，當時被告身上沒有安非他命，被告要伊在那邊等
一下，他要跟人家拿了後再給伊等語，與吾人日常生活經驗所得
之定則無違。上訴意旨（二）以此指摘原判決採證違法，殊屬誤
會。而原判決關於上訴人先後三次販賣海洛因毒品予陳志昌部分
，係以陳志昌在偵查中證稱：伊是跟被告合資購買海洛因，伊和
被告各出五百元，伊是拿錢給被告要他去買，但不知道被告是向
誰買，被告沒有從中賺取差價，被告交易之時間、地點均如警詢
中所言等語，除認其中合資購買及上訴人未賺取差價等部分與事
實不符，不予採納外，乃以該證人其餘部分證述，與卷附上訴人
和陳志昌之通訊監察錄音譯文中提及之「軟的」等語，於法院職
務上所知之事實，應係指海洛因而言，以及陳志昌於原判決附表
三所示之期間，確有施用海洛因之行為等情，相互印證，認定上
訴人係先後三次販售海洛因毒品予陳志昌，並無不依證據任意推
定該部分犯罪事實之情形，亦非以上訴人否認犯罪之辯解，不能
成立，即以此資為認定上訴人犯罪之積極證據。上訴意旨（三）
執此指摘原判決違法，自非適法。至於原判決理由記載：「被告
於如（原判決）附表一所示時地，先後二次販賣安非他命予洪建
國之犯行，堪以認定」，雖與其主文宣告上訴人販賣第二級毒品
七罪及販賣第二級毒品未遂一罪（即上訴人販賣第二級毒品安非
他命予洪建國既遂五次、未遂一次及販賣第二級毒品安非他命予
陳豐壽二次），相互牴觸，惟依原判決附表一所載，上訴人係販
賣第二級毒品安非他命予洪建國既遂五次、未遂一次，則上揭理
由內所稱：「被告如（原判決）附表一所示時、地，先後．．．
販賣安非他命予洪建國」，顯係指上訴人販賣第二級毒品安非他
命予洪建國既遂五次、未遂一次而言，祇是將其中次數，誤載為
二次而已。上訴意旨（四）執於判決結果顯無影響之上開文字誤
繕，指摘原判決理由矛盾，顯不足以辨識原判決該部分已具備違
背法令之形式要件。又就證人前後歧異之證述，敘明採納其中何
部分作為判決之基礎時，原即含有摒棄與其相異部分之意，此乃
證據取捨之當然結果，毋庸於判決理由內一一說明。依原判決理
由說明，其既採納證人陳豐壽在偵審中證稱：伊有跟被告購買安
非他命，如原判決附表二編號１所示之那通電話，是伊要跟被告
買安非他命之對話，那次係在當日下午一時許，相約在板橋地方
法院門口交易，伊跟被告買了一千元一小包之安非他命；又如原
判決附表二編號２所示之那通電話，這次是跟被告說要多買一千
元安非他命，是在當日晚上約在看守所附近之早餐店見面；伊拿
錢向被告買安非他命，電話中講到安非他命品質好壞及價格，伊
跟被告原本沒交情，是在電話中先跟被告談過，才決定跟被告買
毒品，伊在偵訊中所說購買交易地點、價格均實在等語，作為判
決之基礎，本即含有摒棄與此等供述相異部分之意，此乃證據取
捨之當然結果，毋庸於判決理由內一一敘明。上訴意旨（五）執
原判決未說明何以不採納證人陳豐壽於原審另證稱：「我們一起
去看守所旁邊拿的」」、「（問：再幫我拿是何意﹖）請他繼續
幫忙拿安非他命的意思」、「（問：拿的意思﹖）是買的意思」
云云，指摘原判決理由不備，顯與法律規定得為第三審上訴理由
之違法情形不相適合。又販賣毒品罪是否成立，關鍵在於所販售
者是否確係毒品，而不在於所出售毒品之確實數量究係若干。上
訴意旨（六）另執原判決就上訴人每次販賣海洛因或安非他命毒
品之數量究有若干，未詳予認定云云，指摘原判決理由不備，自
非適法。至於原判決附表二編號１、２部分，雖記載所援引通訊
監察譯文之錄音日期均為：「﹖同日」，惟依卷附通訊監察錄音
譯文之記載，編號１部分之監察錄音時間為民國九十七年十一月
二十六日十二時四十六分及十三時二十四分；編號２部分之監察
錄音時間為九十七年十一月二十七日八時四十分、十五時五分、
十七時五十三分、十八時四十四分（見偵查卷第九十頁、第九一
頁）；則該編號１、２記載之：「﹖同日」，應係指與該等編號
「交易時間」欄記載之日期相同而言，而「﹖」部分，則顯係於
判決結果無影響之贅載。上訴意旨（九）以此指摘原審證據調查
未盡，自非合法之第三審上訴理由。又依卷附審判筆錄之記載，
原審審判長於審判期日，已以提示並告以要旨之方式，命上訴人
就卷附陳志昌、陳豐壽、洪建國之台灣高等法院被告前案紀錄表
表示意見（見原審卷第一五八頁背面）；而該等前案紀錄表內，
已載明台灣板橋地方法院九十八年度毒聲字第一四一號、第五七
七號裁定（陳豐壽部分）、九十八年度訴字第一六０四號判決（
陳志昌部分）、九十八年度簡字第二一一六號判決（洪建國部分
）、台灣高等法院九十八年度上訴字第二七二三號判決（陳志昌
部分）之判決結果（見原審卷第五九頁背面、第六九頁背面、第
八二頁）；則依憑上揭前案紀錄表之記載，即足以認定向上訴人
購買安非他命毒品洪建國、陳豐壽分別在原判決附表一、二所示
之期間內，確有施用安非他命之行為，以及向上訴人購買海洛因
之陳志昌，於該判決附表三所示之期間內，亦有施用海洛因毒品
之犯行，則原審審判長於審判期日，縱未提示台灣板橋地方法院
九十八年度毒聲字第一四一號、第五七七號裁定、九十八年度訴
字第一六０四號判決、台灣高等法院九十八年度上訴字第二七二
三號判決命上訴人辯論或告以該等裁判之要旨，亦於判決結果顯
無影響（原審審判長於審判期日，已提示台灣板橋地方法院九十
八年度簡字第二一一六號判決並告以要旨，見原審卷第一五八頁
），依刑事訴訟法第三百八十條規定，仍難執此為提起第三審上
訴之適法理由。又依原審審判筆錄之記載，原審審判長於審判期
日，係以逐一提示並告以要旨之方式，命上訴人就其於警詢、偵
查、第一審及原審之供述，表示意見，並非僅為籠統提示（見原
審卷第一五九頁）。上訴意旨（十）以此指摘原判決違法，顯非
合法。綜上所論，本件上訴違背法律上之程式，予以駁回。
據上論結，應依刑事訴訟法第三百九十五條前段，判決如主文。
中    華    民    國  九十九  年    二    月    四    日
                      最高法院刑事第七庭
                          審判長法官  林  永  茂
                                法官  蘇  振  堂
                                法官  蕭  仰  歸
                                法官  林  立  華
                                法官  陳  世  淙
本件正本證明與原本無異
                                      書  記  官
中    華    民    國  九十九  年    二    月   十一   日
                                                      Ｅ

司法院資訊處製作；財團法人民間司法改革基金會備份。
